臺灣高等法院民事判決　　　　　　　　　99年度上國字第14號
上　訴　人即
附帶被上訴人　桃園縣政府
法 定代理 人　吳志揚
訴 訟代理 人　吳尚昆律師
　　　　　　　李怡卿律師
　　　　　　　洪榮彬律師
上　 一　 人
複　代理　人　陳麗玲律師
附帶被上訴人　桃園縣蘆竹鄉公所
法 定代理 人　褚春來
訴 訟代理 人　鄭仁壽律師
被 上訴人 即
附 帶上訴 人　蔡家齊
訴 訟代理 人　連鳳翔律師
上列當事人間國家賠償事件，上訴人對於中華民國99年 4月23日
臺灣桃園地方法院98年度國字第21號第一審判決提起上訴，被上
訴人並提起附帶上訴，本院於100年 3月8日言詞辯論終結，茲判
決如下：
    主  文
上訴及附帶上訴均駁回。
第二審訴訟費用關於上訴部分，由上訴人負擔，附帶上訴部分，
由被上訴人負擔。
    事實及理由
一、被上訴人（以下稱蔡家齊）主張：伊於民國97年 2月21日上
    午 8時30分許，騎乘機車沿桃園縣蘆竹鄉○○○路往仁愛路
    方向行駛，行經養護中心前里程5K＋500 處（以下稱系爭路
    段），因道路塌陷存有寬50公分、長100 公分之坑洞，現場
    又未設置警告標誌，致伊騎乘機車行經該處時摔倒，受有硬
    腦膜下出血、腦水腫、硬腦膜下積水及身體手腳多處受傷等
    傷害，經送醫急救並接受手術治療，於同年 5月30日經鑑定
    為肢體中度障礙。上訴人桃園縣政府（以下稱桃園縣政府）
    為系爭路段之管理機關，並未儘速將系爭路段之坑洞修復，
    亦未於系爭路段現場設置警告標誌，其就系爭路段之管理有
    所欠缺，致伊發生系爭事故而受有支出醫療費用、醫療用品
    費用、看護費用、往返醫院交通費用等損害，並受有勞動能
    力因而減少及精神上痛苦之損害，依法應就伊所受上開損害
    負賠償責任。倘認系爭路段之管理機關並非桃園縣政府，而
    係附帶被上訴人桃園縣蘆竹鄉公所（以下稱蘆竹鄉公所），
    則備位請求蘆竹鄉公所應賠償伊所受損害等情，爰依國家賠
    償法第3條第1項、第9條第2項之規定，先位求為命桃園縣政
    府給付新臺幣（下同）748萬6,520元，及自訴狀繕本送達翌
    日起算之法定遲延利息之判決，備位求為命蘆竹鄉公所給付
    同金額本息之判決。原審判命桃園縣政府給付258萬5,582元
    及其利息（含醫療費11萬9,136元、看護費6萬9,333 元、交
    通費2萬1,420元、減少勞動能力損失575萬4,066元及精神慰
    撫金50萬元，另認桃園縣政府就系爭事故須負其中40% 之責
    任，經過失相抵後得之），桃園縣政府不服，提起上訴。蔡
    家齊對桃園縣政府之上訴，答辯聲明：上訴駁回。另於本院
    主張伊至多僅就系爭事故負其中40% 之責任，從而桃園縣政
    府應負擔60% 之責任等語，爰提起附帶上訴，聲明：(一)原判
    決關於駁回蔡家齊後開第 2項之訴部分廢棄。(二)1.先位聲明
    ：桃園縣政府應再給付蔡家齊129萬2,791元，暨自98年10月
    17日起至清償日止，按年息5%計算之利息；2.備位聲明：蘆
    竹鄉公所應給付蔡家齊387萬8,373元，暨自98年10月17日起
    至清償日止，按年息5%計算之利息。(三)願供擔保，請求准予
    宣告假執行（原審判決駁回蔡家齊超過387萬8,373元之本息
    請求部分，未據其聲明不服，已告確定）
二、桃園縣政府則以：系爭路段位處蘆竹鄉，屬於林口特定區都
    市計畫範圍內之道路，為市區道路條例第2條第1款所定之市
    區道路，其修築、改善、養護、使用、管理等事項自應優先
    適用該條例，而伊依市區道路條例第32條規定之授權，於92
    年11月24日訂定桃園縣市區道路管理規則第3條第2項第 2款
    第1目及第2目等規定，將蘆竹鄉○市區道路之管理權責委由
    蘆竹鄉公所辦理，從而蘆竹鄉公所始為系爭路段之管理機關
    ，亦為本件賠償義務機關。又本件無證據證明系爭事故為系
    爭路段之坑洞所致，是蔡家齊之請求實無理由。又倘蔡家齊
    依道路交通安全規則之規定靠右行駛，當不致因系爭路段之
    坑洞而摔倒，且系爭事故現場並無任何刮地痕，顯見蔡家齊
    當時有違道路交通安全規則之規定，難謂其無過失，且命伊
    負擔系爭事故發生之過失責任40% 顯屬過重，爰主張過失相
    抵等語，資為抗辯。上訴聲明：(一)原判決關於命桃園縣政府
    給付部分廢棄。(二)前項廢棄部分，被上訴人在第一審之訴及
    假執行之聲請均駁回。另對於蔡家齊之附帶上訴，答辯聲明
    ：(一)附帶上訴駁回。(二)如受不利判決，請准供擔保，免為假
    執行。
    蘆竹鄉公所則以：系爭路段為經桃園縣政府編訂之鄉道，位
    處蘆竹鄉○○段赤塗崎小段244、268-2地號 2筆土地交接處
    ，管理機關為交通部臺灣區○道○○○路局。再者，歷來蘆
    竹鄉○○鄉道之設置維護管理均由桃園縣政府所為，伊倘發
    現境內有鄉道需修護均行文桃園縣政府請求處理，系爭路段
    雖位處蘆竹鄉境內，然其設置維護管理歷來均由桃園縣政府
    負責，伊並無管理維護之權限。再依系爭事故當時客觀狀況
    ，蔡家齊僅須稍加注意即可避免系爭事故之發生，惟其並未
    注意車前狀況，並隨時採取必要之安全措施及時閃避坑洞，
    顯然違反道路交通安全規則第94條第 3項規定，原判決認定
    蔡家齊就系爭事故之發生過失責任比例為60% ，自屬正確等
    語，資為抗辯。並對於蔡家齊之附帶上訴，答辯聲明：附帶
    上訴駁回。
三、查蔡家齊於97年2月21日上午8時30分許，騎乘機車於系爭路
    段摔倒，受有硬腦膜下出血、腦水腫、硬腦膜下積水及身體
    手腳多處受傷等傷害，經送醫急救並接受手術治療，於同年
    5 月30日經鑑定為肢體中度障礙等事實，為兩造所不爭，復
    有現場相片、道路交通事故現場圖、敏盛醫院診斷證明書、
    身心殘障手冊等件為憑，堪信為真實。
四、蔡家齊主張，伊係因撞擊系爭路段上之坑洞而摔倒受傷，桃
    園縣政府應負國家賠償責任，如認管理機關為蘆竹鄉公所，
    則應由該公所負國家賠償責任等情，為桃園縣政府及蘆竹鄉
    公所所否認，並以前揭情詞置辯。經查：
  (一)依蔡家齊所提之現場相片及桃園縣政府警察局交通隊蘆竹小
    隊製作之道路交通事故現場圖所示(見本院卷第21頁、第49-
    51頁)，系爭路段於事發時確實有一長約100公分、寬約50公
    分之坑洞（兩造對該坑洞的大小不爭執），蔡家齊人車倒地
    之位置雖記為「 A車已移動無現場」，惟參以蔡家齊之診斷
    證明書所載，其於事故時因撞擊頭部而於當日即接受顱骨切
    開手術並清除血塊，術後入加護病房治療，在97年 2月28日
    轉至一般病房治療（見原審卷第16頁），而其於97年 3月22
    日出院後接受警詢時，即稱：當時騎乘機車直行，行駛於車
    道內時速約40至50公里，在八德二路（事後查證應為八德一
    路）養護中心前撞到坑洞導致自摔，發現坑洞時距離約 2公
    尺，立即煞車（但已來不及），撞擊部位為機車前輪，機車
    左側受損等語（見原審卷第40頁及背面），核與卷附機車車
    損照片相符，而其前開陳述於出院不久所為，衡情當無虛偽
    之可能。在事故發生當日天候晴朗，系爭路段路面乾燥、視
    距良好，有道路交通事故調查報告表可稽（見原審卷第38頁
    ），蔡家齊又領有重型機車駕照（見本院卷第42頁），徵諸
    一般經驗法則，如非系爭坑洞之影響，當不可能產生此件事
    故。應認蔡家齊主張，其係騎車經過該坑洞致摔倒受有損害
    一節，堪予採信。
  (二)按公有公共設施因設置或管理有欠缺，致人民生命、身體或
    財產受損害者，國家應負損害賠償責任，依該規定請求國家
    賠償者，以該公共設施之設置或管理機關為賠償義務機關，
    國家賠償法第3條第1項、第9條第2項分別定有明文。則因公
    有公共設施之管理有欠缺受有損害而請求國家賠償者，應以
    該公有公共設施之管理機關為賠償義務機關，而管理機關係
    指法律規定之受理機關或依法律代為管理之機關而言。次按
    「市區道路，指下列規定而言：一都市計畫區○○○○道路
    」、「市區道路主管機關：在中央為內政部；在直轄市為直
    轄市政府；在縣（市）為縣（市）政府」、「市區道路之修
    築、改善及養護，其在縣轄區內者，得由各有關鄉（鎮、市
    ）公所辦理之」市區道路條例第2條第1款、第4條、第5條分
    別定有明文。又同條例第32條第2項規定：「直轄市或縣（
    市）政府所轄市區道路分工權責、設施維護、使用管制、障
    礙清理等管理事項之規定，由直轄市或縣（市）政府分別定
    之，並報內政部備查」。查系爭路段位於桃園縣蘆竹鄉，屬
    「林口特定區都市計畫範圍內」之道路，業據桃園縣政府提
    出64年01月23日府建都字第06601 號公告、98年08月27日府
    城行字第0980331830號書函、75年10月30日府建都字第1477
    93號公告等為憑（見原審卷第62、75至78頁），則依市區道
    路條例第2條第1款規定，可認系爭路段屬於市區道路，再依
    同條例第4條規定，其主管機關為桃園縣政府。
  (三)桃園縣政府雖抗辯，依市區道路條例第32條授權所訂定之「
    桃園縣市區道路管理規則」第3條第1項規定：「本規則所稱
    市區道路管理機關（以下簡稱管理機關），在縣為本府；在
    鄉（鎮、市）為鄉（鎮、市）公所」同條第 2項：「管理機
    關之權責劃分如下：一本府：(一)市區道路縣自治法規之擬定
    事項。(二)鄉（鎮、市）公所辦理市區道路修築、改善及養護
    計畫之審議、監督、輔導或代為擬訂事項。(三)…二鄉（鎮、
    市）公所：(一)鄉（鎮○市○市區道路之修築、改善及養護計
    畫之擬訂與執行事項。(二)鄉（鎮○市○市區道路之管理事項
    。(三)受本府委辦事項。」可知桃園縣政府已將系爭路段之管
    理事項權責委由蘆竹鄉公所辦理。惟查，依蘆竹鄉公所所提
    桃園縣政府971030府交養字第0970355983號函主旨謂：「有
    關桃 2號路面（赤塗路新興商店至林口交界段）龜裂損壞乙
    案，建請於年底提報明年度加封路段，今年度將加強巡修該
    路段，復請查照」（見原審卷第155頁），系爭路段屬桃2道
    路範圍，亦有會勘記錄為憑（見原審卷第162 頁），另系爭
    路段之柏油路面為桃園縣政府所鋪設一節，為桃園縣政府所
    不爭執（見本院卷第114 頁），可見桃園縣政府雖訂定上開
    桃園縣市區道路管理規則，將系爭路段之管理事項權責委由
    蘆竹鄉公所辦理，惟其仍實際執行系爭路段之改善、養護事
    項，蘆竹鄉公所並未執行委辦事務。而系爭路段依市區道路
    條例第 4條規定，其主管機關本即為桃園縣政府，已如前述
    ，桃園縣政府雖為劃分權責，訂定桃園縣市區道路管理規則
    ，將該路段改善及養護委由蘆竹鄉公所，惟實際上並未依該
    規則執行，而仍由桃園縣政府養護系爭路段，可見桃園縣政
    府為系爭路段法律上及事實上之管理機關，自不能卸其國家
    賠償義務機關之賠償責任，是本件賠償義務機關應為桃園縣
    政府。
  (四)又供公眾通行使用之道路、橋樑，應暢通無阻，無往來之危
    險，如有路面破損或崩塌斷毀等足生往來危險之情形，顯已
    欠缺通常應具備之安全性，其管理機關應及早修補，並於修
    補前於破損或斷毀處前方相當距離處，設置足夠且必要之警
    示設施，供通行該道路者得以及早發現，並採取必要之措施
    。本件系爭路段坑洞長達100 公分、寬約50公分，已如前述
    ，並有凹陷情形，亦有照片可稽。而事故現場對於系爭坑洞
    並未設警告標誌之事實，復為兩造所不爭執，是一般人以正
    常速度騎乘機車行經該處，若輾過該坑洞，極有可能因重心
    不穩而失控摔倒，縱於騎車接近時及時發現系爭坑洞而閃避
    ，亦可能失控打滑摔倒或與他車碰撞，桃園縣政府為系爭路
    段之管理維護機關，未即時修補系爭坑洞，又未於系爭路段
    設置警告標誌或安全措施，影響人車往來之安全，應認桃園
    縣政府對系爭路段之管理維護有所欠缺。是蔡家齊主張，其
    前開摔車受傷與桃園縣政府管理系爭路段有欠缺間有相當因
    果關係存在，應為可採。依前開說明，桃園縣政府依國家賠
    償法第3條第1項之規定，應負國家賠償責任。
  (五)次按，損害之發生或擴大，被害人與有過失者，法院得減輕
    賠償金額，或免除之，民法第217條第1項定有明文。本件蔡
    家齊與桃園縣政府對原審認定，蔡家齊受有醫療費11萬9,13
    6 元、看護費6萬9,333元、交通費2萬1,420元、工作收入及
    減少勞動能力575萬4,066元、慰撫金50萬元，合計646萬3,9
    55元之損害，均不爭執（見本院卷第79頁背面、50頁）。惟
    依現場相片及道路交通事故現場圖，可知系爭坑洞之位置乃
    在系爭路段靠近行車分向線僅60公分即 0.6公尺處（系爭路
    段為雙向各一線道，每側車道寬3.6 公尺，另於道路邊線外
    尚有寬1.1 公尺之道路，見原審卷第37頁），而非在道路之
    靠右側位置，且依道路交通事故調查報告表(二)所載，事發時
    天氣晴，有日間陽光照明，視線良好（見原審卷第39頁），
    又蔡家齊於警詢時亦稱：當時車流量不多，視線良好等語（
    見原審卷第40頁），可知蔡家齊如注意車前狀況，並隨時採
    取必要之安全措施，應可避開坑洞而不致摔倒受傷，惟蔡家
    齊未注意為之，自有違道路交通安全規則第94條第 3項規定
    ，是蔡家齊就本件事故之發生與有過失，應減輕桃園縣政府
    之賠償金額。原審審酌前述車禍發生經過等情節，認蔡家齊
    過失比例為60%，應減輕桃園縣政府60%之賠償金額，則蔡家
    齊得請求之賠償金額為258萬5,582元（6,463,955×40%），
    尚無不合。
五、綜上所述，蔡家齊本於國家賠償法第3條第1項規定，先位請
    求桃園縣政府賠償給付258萬5,582元及自98年10月16日補充
    理由狀繕本送達翌日即同年月17日起至清償日止，按年息5%
    計算之利息，洵屬有據，應予准許。逾此部分之請求為無理
    由，應予駁回。原審判命桃園縣政府給付上開金額，而駁回
    蔡家齊其餘請求，經核並無違誤。桃園縣政府及蔡家齊各就
    其敗訴部分提起上訴及附帶上訴，指摘原判決不當，聲明廢
    棄改判，為無理由，應駁回其上訴及附帶上訴。又蔡家齊先
    位之訴主張桃園縣政府為賠償義務機關，既為可採，則其備
    位之訴主張蘆竹鄉公所為賠償義務機關部分，則無須再予審
    酌，併此敘明。
六、兩造其餘攻擊或防禦之方法，經本院審酌後認與本判決之論
    斷不生影響，爰不一一論駁。
七、據上論結，本件上訴及附帶上訴均為無理由。依民事訴訟法
    第449條第1項、第78條，判決如主文。
中    華    民    國   100    年    3     月    22    日
                    民事第十一庭
                        審判長法  官  呂太郎
                              法  官  徐福晉
                              法  官  詹文馨
正本係照原本作成。
如不服本判決，應於收受送達後20日內向本院提出上訴書狀，其
未表明上訴理由者，應於提出上訴後20日內向本院補提理由書狀
（均須按他造當事人之人數附繕本）上訴時應提出委任律師或具
有律師資格之人之委任狀；委任有律師資格者，另應附具律師資
格證書及釋明委任人與受任人有民事訴訟法第466條之1 第1項但
書或第 2項（詳附註）所定關係之釋明文書影本。如委任律師提
起上訴者，應一併繳納上訴審裁判費。
中    華    民    國   100    年    3     月    28    日
                              書記官  洪秋帆
附註：
民事訴訟法第466條之1（第1項、第2項）：
對於第二審判決上訴，上訴人應委任律師為訴訟代理人。但上訴
人或其他法定代理人具有律師資格者，不在此限。
上訴人之配偶、三親等內之血親、二親等內之姻親，或上訴人為
法人、中央或地方機關時，其所屬專任人員具有律師資格並經法
院認為適當者，亦得為第三審訴訟代理人。